【裁判字號】    96,訴,299
【裁判日期】    970605
【裁判案由】    第三人異議之訴
【裁判全文】
台灣屏東地方法院民事判決  96年度訴字第299號
    原      告  甲○○
    訴訟代理人  許明德律師
                鄭勝智律師
    被      告  合作金庫商業銀行股份有限公司
    法定代理人  丙○○
    訴訟代理人  乙○○
                戊○○
上列當事人間第三人異議之訴事件，經本院於民國97年5 月22日
言詞辯論終結，判決如下：
    主      文
本院九十六年度執字第三一五六號清償債務強制執行事件，就坐
落屏東縣長治鄉○○段一一○二地號土地上，如附圖所示Ａ部分
面積三百二十六點七五平方公尺之鋼骨鐵皮廠房，所為之強制執
行程序應予撤銷。
訴訟費用由被告負擔。
    事實及理由
一、原告起訴主張：
（一）緣屏東縣長治鄉○○段1102地號土地（下稱系爭土地）之
      所有權人丁○○，前以該土地及坐落其上重測前1231建號
      （面積168.92平方公尺，現192 建號）之建物，設定抵押
      權予其債權人即被告在案。嗣債權人因清償債務事件，向
      本院聲請強制執行，經本院以96年度執字第3156號強制執
      行在案。
（二）詎本院查封時，除上開設定抵押權之房、地外，竟將如附
      圖所示Ａ部分面積326.75平方公尺，原告所出資興建之鋼
      骨鐵皮廠房（下稱系爭廠房）併予查封，並公告拍賣中。
      按未經辦理保存登記之房屋，屬原始建築人所有（最高法
      院59年台上字第1567號判決意旨參照）。又房屋之原始取
      得，係指出資建築房屋，不基於他人既存權利，而獨立取
      得房屋所有權而言（最高法院69年台上字第1581號判決意
      旨可參）。且所稱原始取得人，當指實際出資建築之人而
      言，非謂僅聲請及獲准建築之人，即係原始取得人（最高
      法院60年台上字第1181號判決意旨足參）。
（三）系爭廠房為原告向地主丁○○承租系爭土地後，自行出資
      所興建，與毗鄰之已保存登記房屋暨其邊緣加蓋之石棉瓦
      棚，雖均相鄰，惟並不互屬，且有各自獨立之出口，甚至
      房屋前之空地亦有圍牆隔開，臨路之大門亦有各自之門柱
      及門燈，原告所承租之範圍，係供原告經營之「賢德重機
      保養場」使用。系爭廠房既屬原告所有，則被告自無查封
      執行之權利，爰依強制執行法第15條規定提起本訴等語。
      並聲明求為判決如主文第1項所示。
二、被告則以：原告所提出之20張照片，並未能證明系爭廠房係
    其出資所建造，且其所提出之租金與工程款收據，並非正式
    之收據，可能係事後造假所提出，故原告主張系爭廠房為其
    出資所興建一節，應不足採。且民法第877 條規定，土地所
    有人於設定抵押權後，在抵押之土地上營造建築物者，抵押
    權人於必要時，得將其建築物與土地併付拍賣。是系爭廠房
    係於設定抵押權後所增建，自應一併拍賣等語資為抗辯。並
    聲明：原告之訴駁回。
三、原告主張系爭土地之所有權人即債務人丁○○，前以該土地
    及坐落其上重測前1231建號（面積168.92平方公尺，現192
    建號）之建物，設定抵押權予其債權人即被告。嗣被告因清
    償債務事件向本院聲請強制執行，經本院以96年度執字第31
    56號強制執行在案。本院查封時，除上開設定抵押權之房、
    地外，亦將系爭廠房併予查封，並公告拍賣中。系爭廠房與
    毗鄰之已保存登記房屋即192 建號建物，暨其邊緣加蓋之石
    棉瓦棚，雖均相鄰，惟並不互屬，且有各自獨立之出口，房
    屋前之空地亦有圍牆隔開，臨路之大門亦有各自之門柱及門
    燈等事實，業據提出建物測量成果圖、相片、系爭土地及建
    物登記第二類謄本等文件為證（見本卷第5 至11頁、第41至
    45頁），且為被告所不爭執，復經本院依職權調閱本院上開
    強制執行卷宗查核屬實，及於民國97年2月1日會同屏東縣屏
    東地政事務所測量員至現場勘驗無訛，製有勘驗筆錄及如附
    圖所示之建物測量成果圖各1 份可稽（見本卷第86、89頁）
    ，堪信為真實。
四、至原告主張系爭廠房係其向債務人丁○○承租系爭土地後，
    自行出資所興建，故為其所有，被告無查封執行之權利等情
    ，則為被告所否認，並以前詞置辯。經本院協議兩造簡化爭
    點後，所整理之爭點為：(一)系爭廠房是否為原告出資所興建
    ？(二)系爭廠房是否為獨立之定著物？(三)原告訴請撤銷系爭廠
    房之強制執行程序，有無理由？茲分別析論如下：
（一）系爭廠房是否為原告出資所興建？
    1.原告主張系爭廠房為其所出資興建，故係其所有一節，業
      據提出承諾書、估價單（含搭蓋位置圖）及工程款收據等
      文件影本為證（見本卷第37、38、53頁及第55至59頁），
      且經本院當庭核對與原本均屬相符（見本卷第27、82頁）
      。被告雖抗辯上開工程款收據為原告事後所造假，並提出
      切結書1 份為證（見本卷第33頁）。然本院觀之原告所提
      出之上開證物原本及證物所載內容，並未發現有何可疑為
      原告臨訟所製作之處，而被告亦未就所主張原告事後造假
      前開收據之積極事實舉證以實其說，其此部分所辯自難採
      信。至切結書部分，徵之192 號建物（重測前為1231建號
      ，見本卷第41頁之登記謄本所載）之北、西、南邊，亦有
      未保存登記之建物，即如附圖所示之Ｂ部分建物（面積25
      1.47平方公尺）所包圍，是該切結書中所記載「另行搭建
      之建築物，並未辦理保存登記」之「建築物」，極有可能
      係指上開Ｂ部分建物，故被告舉此份切結書，欲認定系爭
      廠房為所記載之「未辦理保存登記建物」，藉以證明系爭
      廠房為債務人丁○○所出資搭建，而非原告所出資搭蓋之
      事實，顯屬率斷，故此份切結書尚不得作為系爭廠房非原
      告出資搭建之證據。
    2.另原告主張系爭土地為其向債務人丁○○所承租一事，亦
      據其提出土地租賃合約及租金收據影本各1 份為證（見本
      卷第36、54頁），且經本院當庭核對與原本均為相符（見
      本卷第27、82頁）。被告雖以上開租金收據為原告事後所
      造假等語置辯，並提出切結書1 份為證（見本卷第33頁背
      面）；惟原告主張其支付租金之資金來源，係工作收入之
      現金陸續所累積，非自銀行提領或以支票給付等語（見本
      卷第83頁），是本院尚無法調查資金之來源，以進一步認
      定原告主張之前揭事實之真實性，且被告亦無法就其所主
      張原告事後假造上開租金收據之積極事實舉證以實其說，
      故其此部分僅係空言抗辯，應不足採。至切結書部分，因
      此份切結書為債務人丁○○於83年9月5日所簽立，而上開
      租約係94年1 月10日所簽訂，且依承諾書所載，原告最早
      係於93年6 月間始佔有系爭土地做為搭建系爭廠房之用，
      是此份切結書簽立當時，債務人丁○○的確無將系爭土地
      出租予原告，或由原告佔有等情事，從而，尚不得執此份
      切結書即謂上開租約為不實在。故被告此部分所辯亦非可
      取。綜上事證，堪認系爭廠房為原告出資所興建。
    3.原告雖聲請傳喚承造系爭廠房之證人吳登崙到庭作證，然
      原告於96年11月5 日具狀陳稱其無法查出該名證人之住址
      等語（見本卷第63頁）。且本院依職權調取與該證人同姓
      名者之戶籍資料（見本卷第69頁），原告雖曾依該戶籍地
      址查訪，惟未遇本人，並無法確定該位「吳登崙」是否即
      為承造系爭廠房之人，此亦據原告當庭陳明（見本卷第83
      頁）。故本院實不敢貿然將此人傳喚到庭，以免因誤傳而
      遭民怨，是原告此部分傳喚證人之聲請，應予駁回。
（二）系爭廠房是否為獨立之定著物？
    1.按「民法第六十六條第一項所謂定著物，係指非土地之構
      成部分，繼續附著於土地，而達一定經濟上目的，不易移
      動其所在之物而言。」（最高法院76年台上字第1969號判
      決要旨參照）。次按「已足避風雨，可達經濟上使用目的
      之建物，固屬民法第六十六條第一項所指土地之定著物，
      但所謂可達經濟上使用之目的，係指該建物，得獨立為交
      易及使用之客體而言。」、「新建之房屋無論已未全部完
      工，倘依現狀已足避風雨可達經濟上使用之目的，即屬土
      地之定著物，而為民法上所指之不動產。」、「辦理房屋
      所有權登記，應以該房屋已足避風兩，可達經濟上使用之
      目的，屬於土地之定著物，得為所有權之客體者為限，此
      就物權之客體，應具獨立性之觀點而言。」（最高法院75
      年台上字第2027號、77年台上字第790 號及76年台上字第
      665號判決要旨均可供參）。
    2.經查，系爭廠房周圍有3 面鐵皮牆壁，屋頂亦為鐵皮，廠
      房前方係混凝土基座包覆鋼骨所搭蓋，周圍亦係鋼骨所支
      撐，顯難以拆除，且有獨立之出入口，西邊與192 號建物
      間有圍牆隔開，而192 號建物之屋頂為石棉瓦材質，高度
      與系爭廠房之屋頂不同，兩者屋頂並未相連等情，業經本
      院勘驗屬實，有上開勘驗筆錄及相片可憑，且為兩造所不
      爭執，顯見系爭廠房與192 號建物及其附屬如附圖所示Ｂ
      部分之未保存登記建物，得為明確區別，且足以避風雨，
      具有使用上與構造上之獨立性，可達經濟上獨立使用之目
      的，堪認係民法第66條第1項所謂之定著物，而非僅屬192
      號建物之附屬部分。
（三）原告訴請撤銷系爭廠房之強制執行程序，有無理由？
    1.按不動產物權依法律行為而取得者，非經登記不生效力，
      固為民法第758 條所明定，如非依法律行為而取得者，雖
      不以登記為取得所有權之要件，但其取得所有權之原因如
      經相當確實之證明，而認為有所有權之存在，自得據以排
      除強制執行。而房屋之原始取得，係指出資建築房屋，不
      基於他人既存權利，而獨立取得房屋所有權而言，並不以
      登記為生效要件（最高法院89年台上字第1480號判決要旨
      參照）。本件原告為出資建築系爭廠房之人，且系爭廠房
      為系爭土地之定著物，均已認定如前，則系爭廠房雖未辦
      理建物之保存登記或所有權第一次登記，然原告仍已原始
      取得系爭廠房之所有權，且系爭廠房乃獨立於系爭土地及
      192 號建物外之所有權標的，非抵押權之效力與抵押物之
      查封效力所及。
    2.被告雖另以：依民法第877 條規定，土地所有人於設定抵
      押權後，在抵押之土地上營造建築物者，抵押權人於必要
      時，得將其建築物與土地併付拍賣。是系爭廠房係於設定
      抵押權後所建，自應一併拍賣等語置辯。惟查，上開民法
      條文係針對土地所有人自行在抵押之土地上營造建築物所
      設之規定，而系爭廠房既為原告所出資搭建，並非土地所
      有人即債務人丁○○所出資興建，自無此得將建物與土地
      併付拍賣規定之適用餘地。再者，系爭執行程序，實可由
      執行法院依職權或依聲請除去租賃後，再拍賣債務人丁○
      ○所有之土地與建物，而無庸將系爭廠房併付拍賣。蓋被
      告對原告並無執行名義，原告在債務人所有之系爭土地上
      營造建物，卻於無法律依據或無法律具體明確之授權下，
      被併付拍賣，致原告之財產權遭受限制與侵害，實有違憲
      法第23條規定之法律保留原則。且就實務上之運作言，若
      准予將原告興建之建物併付拍賣，而將來拍定後又要將系
      爭廠房之拍賣所得價金退還予原告，則原告自得找他人以
      高價參與應買，而債務人所有之系爭土地與建物部分，仍
      維持原來之底價，合併以高價買受，則該拍賣勢全由原告
      控制，顯已失去自由競標之意義，且未能保障債權人及債
      務人之利益。基於上述，可知被告此部分所辯顯不可採。
五、綜上所述，原告依強制執行法第15條之規定，訴請判決如主
    文第1項所示，為有理由，應予准許，爰諭知如主文第1項所
    示。
六、本件事證已臻明確，兩造其餘攻擊、防禦方法及舉證，經審
    酌後認對於判決結果均無影響，茲不一一論述，末此指明。
七、據上論結，本件原告之訴為有理由，依民事訴訟法第78條，
    判決如主文。
中    華    民    國    97    年    6     月    5     日
                    民事第一庭  法  官  張以岳
以上正本係照原本作成。
如不服本判決，應於送達後20日內，向本院提出上訴狀並表明上
訴理由，如於本判決宣示後送達前提起上訴者，應於判決送達後
10日內補提上訴理由書（須附繕本）。
                                書記官  林志憲
中    華    民    國    97    年    6     月    5     日


司法院資訊處製作；財團法人民間司法改革基金會備份。
